【裁判字號】    98,訴,2985
【裁判日期】    990419
【裁判案由】    損害賠償等
【裁判全文】
臺灣臺中地方法院民事判決              98年度訴字第2985號
原      告  乙○○
被      告  甲○○
上列當事人間請求清償債務等事件，經於民國99年3月29日言詞
辯論終結，本院判決如下：
    主    文
原告之訴駁回。
訴訟費用由原告負擔。
    事實及理由
壹、原告方面：
  一、聲明：依民國99年1月25日書狀所示，被告應給付原告新
      臺幣（下同）4,281,387元，及將臺中市○○路○段126巷
      6號房屋提供予原告居住。另被告如不給付，則應將被告
      之父任勤漢交給被告之存款及不動產歸還原告。
  二、陳述：
      （一）原告與被告之父任勤漢為鄰居，原告之夫與任勤漢
            為軍中好友，被告之父任勤漢因患有高血壓、心臟
            病及其他慢性病，而需長期服藥，因被告於民國82
            年5月4日間即入監服刑，無法照顧其父任勤漢，為
            應任勤漢之主治醫師之要求，原告乃自82年10月間
            起，開始照顧被告之父任勤漢直至94年1月14日任
            勤漢病故為止。其間被告之父任勤漢分別於85年間
            、87年間發生車禍住院一個月，均由原告到醫院看
            護；另93年12月11日任勤漢重病住院，請原告到醫
            院24小時看護，並表示將給付原告看護費，然迄未
            給付。被告又寫信給原告，請原告代為照顧其父任
            勤漢，另被告入監服刑期間（82年至90年間），原
            告替任勤漢送菜至監獄給被告食用。被告係於95年
            11月21日假釋出獄，亦係原告幫其辦理假釋手續。
            原告更幫被告處理其父任勤漢之後事。上述原告看
            護任勤漢及為被告處理任勤漢之後事所支出之費用
            ，均係原告以自有財產支付。原告自82年間起照顧
            任勤漢12年，為了照顧任勤漢，原告自身也病倒3
            個多月，在幫忙處理任勤漢之後事，亦有4個多月
            無法工作。原告與被告及其父任勤漢間，並無任何
            義務卻照顧其父子二人計12年，其間原告代被告之
            父任勤漢墊付現金、看護費、探視被告支出工錢等
            ，當初原告照顧任勤漢的期間，均係以原告自有之
            錢墊付，可由任勤漢之存摺來證明任勤漢生病期間
            ，均未領錢支付所需費用，即可證明各項費用均係
            原告所代墊支付，為此原告訴請被告償還。
      （二）原告請求被告給付之金錢計有：看護費、墊付款及
            工錢等3,081,387元，另精神慰撫金120萬元，明細
            如下：
            １、看護費：85年2月6日至同年3月11、87年5月3
                日至同年6月3日、93年12月11日至94年1月，
                原告看護任勤漢，每天費用2,400元，各為81,
                600元、76,800元、62,400元，合計220,800元
                。又任勤漢兩次車禍出院後亦由原告照顧1年
                之期間。
            ２、原告為被告所墊付之費用：
                (1)、94年1月6日、7日任勤漢之看護費4,800元
                    。
                (2)、94年1月8日至14日照顧任勤漢之看護費，
                    連同身故壽衣及紅包20,700元。
                (3)、93年12月11日至94年1月14日任勤漢住院
                    之代墊雜費25,000元，另外請看護。
                (4)、任勤漢死亡後辦理後事之相關費用294,81
                    7元及75,000元。
                (5)、幫任勤漢代墊之相關購物費用42,020元。
                (6)、墊付款年節費用92,000元，原告交給任勤
                    漢轉給被告。
                (7)、82年至94年6月給付被告之零用錢5萬元。
                (8)、被告在監服刑8年，應任勤漢要求由原告
                    提菜去監獄探視被告；93年12月11日至94
                    年6月到台中監獄聯絡、送菜給被告，共
                    花費98,600元。
                (9)、當舖利息錢13,500元、18,000元（被告因
                    為沒錢請律師，叫原告將其給原告之金子
                    拿去典當，每月利息1,500元，若3個月沒
                    有付息，金子就會流當，原告乃為其繼續
                    繳付利息）。
                (10)、原告經由訴外人賴阿燕付給被告3萬元，
                    供被告在監使用。
            ３、被告所應給付原告之工資：
                (1)、原告居家照顧任勤漢，每日900元計算，
                    各為261,000元、187,200元，共計448,2
                    00元。
                (2)、82年至89年間每月送菜4次到監獄，每次9
                    00元，計為313,200元。另92年6月至12月
                    ，每月送菜4次到監獄，每次900元，計為
                    21,600元，共計334,800元。
                (3)、82年至93年11月間照料任勤漢每月工錢1
                    萬元，共115萬元。
                (4)、原告94年間處理任勤漢之後事4個月，原
                    告因而自己生病3個月，請求每天900元，
                    合計189,000元。
            ４、精神慰撫金部分：被告先前無故對原告提起刑
                事告訴及民事訴訟，害原告要跑法院，因此請
                求精神損害120萬元。
            ５、被告曾書立委託書表示願無償提供「台中市○
                ○路○段126巷6號」房屋（下稱系爭房屋）給
                原告居住到老，原告自得請求被告將系爭房屋
                提供予原告居住。
貳、被告方面：
  一、聲明：原告之訴駁回。
  二、陳述：
      （一）按民事訴訟法第253條、第400條定有一事不再理及
            重覆起訴禁止原則之明文。查依原告起訴狀所為主
            張，其內容與原告於兩造間之鈞院97年度訴字第26
            6號、臺灣高等法院臺中分院以98年度上字第148號
            訴訟中所為之抵銷抗辯及反訴內容幾無差異，並經
            判決確定在案，原告再為本件訴訟，乃違反重覆起
            讓禁止原則，應予駁回。
      （二）原告固曾至監獄探視過被告及持金飾去當舖典當，
            但兩造並無任何親屬關係，原告僅為被告之父任勤
            漢之友人，借住被告之父任勤漢生前所住居之系爭
            房屋過，被告之父任勤漢於93年間生病住院及94年
            1月14日病故時，被告因案在監服刑，為辦理繼承
            事宜，因聘請律師之費用不足，乃由原告於94年2
            月25日先將被告所託原告保管之飾金典當，得款30
            ,000元，除其中之25,000元支付律師費外，所餘5,
            000元即預留為3個月之典當利息支付之用，被告嗣
            於94年6月10日（即第4個月）典當利息到期前，即
            委託訴外人賴楊何悅交付30,000元予原告用以贖回
            上開飾金。詎被告95年11月21日服刑完畢出監，欲
            向原告索回其所保管之上開飾金財物時，原告竟拒
            不返還，並謊稱失竊云云。
      （三）被告並未積欠原告任何債務，被告之父住院期間之
            費用，均係被告委由被告表姐林秀雲處理。住院期
            間之醫藥費亦係林秀雲幫被告代墊，而非原告所支
            付，原告所提出之中國醫藥大學附設醫院之收費證
            明，並非醫療費用收據，而僅係醫療費用之證明。
            另原告所主張之看護費用、代墊明細表、支出證明
            單等，均為原告所自書，無從認定屬實，原告對被
            告實無任何請求權可言。另被告之父之喪葬費用，
            係由遺產支付，而非原告所代墊，且被告均係委託
            表姐林秀雲代為處理。原告此部分請求，毫無理由
            。被告亦否認原告所提出之支出證明單為真正。另
            原告所提出之收據支出，亦無從認與被告之父有關
            ，瓦斯繳費單更係以被告之父郵局帳戶扣繳，而非
            原告所支出。
      （四）原告另主張其在被告82年起至89年在監服刑期間，
            每月四次未曾間斷到監探視被告，然被告係於84年
            11月間起始在臺中監獄服刑，與原告所述時間不符
            。另原告僅到監獄探視過被告2次，目的是告知被
            告父親過世一事，被告之父之後事係委由被告表姐
            林秀雲辦理，被告之父生病期間，被告亦從未委由
            原告代為照顧，訴外人賴阿燕固曾到監獄探視被告
            ，但訴外人賴阿燕乃被告之父之朋友，而非受原告
            所委託。
      （五）被告之父亡故後，被告因擔心系爭房屋荒廢，始出
            具委託書委託原告代為看管，該委託書之內容記載
            不得有損所有者之利益，惟原告竟代收出租系爭房
            屋之租金，而私自挪用，損害被告之利益，被告乃
            解除與原告間之委託看管契約，並經臺中地方法院
            調解成立，原告同意遷讓系爭房屋予被告，被告再
            為本件請求，訴請被告應將系爭房屋提供予原告永
            久居住，自非有理。
、法院得心證之理由：
  一、程序方面：按訴狀送達後，原告不得將原訴變更或追加他
      訴。但有下列各款情形之一者，不在此限：二、請求之基
      礎事實同一者。三、擴張或減縮應受判決事項之聲明者。
      按民事訴訟法第255條第1項第2、3款定有明文。本件原告
      於起訴狀送達被告後，擴張所請求之金額，核屬聲明之擴
      張，此一程序事項，揆諸上揭說明，爰予准許，合先敘明
      。
  二、次按，民事訴訟法第400條規定，除別有規定外，確定之
      終局判決就經裁判之訴訟標的，有既判力。主張抵銷之請
      求，其成立與否經裁判者，以主張抵銷之額為限，有既判
      力。另為訴訟標的之法律關係，於確定之終局判決中已經
      裁判者，就該法律關係即有既判力，當事人縱僅於新訴訟
      中用作攻擊防禦方法，法院亦不得為反於確定判決意旨之
      裁判。經查：
      （一）本件被告前以本件原告受託保管任勤漢所遺財物，
            惟為不法之利益而有侵佔入己之情事，而依侵權行
            為之法律關係，對本件原告提起刑事附帶民事訴訟
            ，請求本件原告賠償1,700,000元及利息。嗣為減
            縮及再追加繼承、寄託契約及所有物返還請求權之
            法律關係，而訴請本件原告返還物財物，如不能返
            還，則應賠償1,400,000元及利息等語（本院97年
            度訴字第266號）。
      （二）本件原告於本院97年度訴字第266號民事訴訟中，
            固並不否認有保管任勤漢所遺財物，及於94年2月2
            5日將飾金典當，得款30,000元，其中之25,000元
            繳付律師費，其餘5,000元則預留為3個月之典當利
            息，飾金嗣經贖回等事實，惟否認有侵占或無權占
            上開財物之情事，並對本件被告為看護費用206,40
            0元、工資2,443,500元、代墊款等費用702,027元
            及精神賠償486,000元，合計3,513,927元之抵銷抗
            辯。
      （三）本院97年度訴字第266號審理結果，認本件原告所
            為之抵銷抗辯，其中有關看護任勤漢之費用、照顧
            任勤漢、至監所探視原告之工資損失及因訴訟所生
            精神賠償等項目，依本件原告所主張之事實，均難
            認對本件被告有債權請求權存在；另有關代墊費用
            部分，因本件原告所提出之代墊明細表、支出證明
            單均為自行書寫製作，無從據為有利之認定；而法
            律事務所之收據，係以上開飾金典當所取得之資金
            支付、又天然氣、服務費等收據，係自任勤漢之存
            款帳戶中扣繳，均非本件原告以自有資金支付；另
            中國醫藥大學附設醫院收費證明，僅為醫療費用之
            證明書，並非繳交費用時取得之收據；其餘發票及
            收據，依其記載之內容，均無從判斷其支出對象及
            目的，無從供為本件原告有代墊費用之證明，而不
            採信本件原告所為之抵銷抗辯，並判決本件原告應
            將該判決附表所示物品返還本件被告；如不能返還
            時，則應給付10萬元及自96年8月21日起至清償日
            止，按年息百分之5計算之利息；另駁回本件被告
            其餘之訴。
      （四）本件原告不服本院97年度訴字第266號上述判決結
            果，對之提起上訴（臺灣高等法院臺中分院98年度
            上字第148號），除仍為上述3,513,927元之抵銷抗
            辯外，並就其所主張之抵銷後之餘額1,685,000元
            部分，對本件被告提起反訴，求命本件被告給付本
            件原告1,685,000元。
      （五）臺灣高等法院臺中分院98年度上字第148號審理結
            果，認本件原告所為3,513,927元之抵銷抗辯及1,6
            85,000元之反訴主張，因為本件被告所否認，而依
            本件原告之主張，其中有關其看護任勤漢之費用、
            照顧任勤漢之工資，均不能證明係任勤漢僱用其照
            顧，自無請求看護費用之權利，至監所探視本件被
            告之工資損失乃本件原告自願探視，所支出之費用
            亦不能請求，另兩造間訴訟，無法證明精神有何損
            害及此損害為本件被告故意或過失所致，不能請求
            賠償。又有關代墊費用部分，其中之代墊明細表、
            支出證明單均為本件原告自行書寫製作，無從據為
            有利之認定；法律事務所收據，係以上開飾金典當
            取得之資金支付、又天然氣、服務費等收據，係自
            任勤漢之存款扣繳，均非上訴人以自有資金支付；
            中國醫藥大學附設醫院之收費證明，僅係作為醫療
            費用之證明書，並非繳交費用後取得之收據；另其
            餘統一發票、收據，均無從判斷支出之對象及目的
            ，而非為上訴人有代墊費用之證明，乃以本件原告
            未能舉證證明對本件被告有債權請求權存在為由，
            而認所為之抵銷抗辯及反訴請求，均非有理而駁回
            本件原告之上訴並告確定。
      （六）揆諸上揭規定，就本件原告於本院97年度訴字第26
            6號及臺灣高等法院臺中分院98年度上字第148號訴
            訟程序中所為之3,513,927元抵銷抗辯，及就所主
            張之抵銷後之餘額1,685,000元之反訴部分，自有
            業經確定之終局判決裁判之既判力，當事人不得另
            行起訴主張。本件原告所主張之看護費用、工資款
            、代墊款計為3,081,387元，另精神慰撫金則為120
            萬元。其未能明確表明本件請求之訴訟標的及各項
            金額，與本院97年度訴字第266號及臺灣高等法院
            臺中分院98年度上字第148號事件中之反訴訟標的
            及抵銷抗辯之內容，有何不同。足認本件原告就其
            於前案中業經法院為終局確定裁判之看護費用、工
            資款、代墊款3,027,927元及精神賠償486,000元之
            抵銷抗辯及反訴主張，再對本件原告為本件相同訴
            之聲明之看護費、墊付款、工資及精神賠償之請求
            ，自有違「一事不再理」原則，而應依民事訴訟法
            第249條第1項第7款規定，予以駁回。再者，縱認
            就本件原告所主張之看護費用、工資款、代墊款3,
            081,387元超出其於前案所主張抵銷之之看護費用
            、工資款、代墊款3,027,927元之金額即53,460元
            部分，及精神賠償差額714,000元，非為前案抵銷
            抗辯或反訴之既判力效力所及，然本件原告並未提
            出其他新事證資供證明所為主張屬實，亦未具體敘
            明先後兩訴之差額項目及內容，自亦無從為有利於
            本件原告有利之認定。
  三、原告另依卷附之委託書，訴請被告應將系爭房屋提供予其
      居住等語。
      （一）按當事人之任何一方，得隨時終止委任契約，民法
            第549條第1項定有明文。又終止契約為當事人之權
            利，且委任契約，係以當事人之信賴關係為基礎所
            成立之契約，如其信賴關係已動搖，如謂不得終止
            或使委任人受限於特約，無異違背委任契約成立之
            基本宗旨。是委任契約不論有無報酬，或有無正當
            理由，均得隨時終止。
      （二）經查，卷附委託書乃係被告遭遇父喪時，適在監服
            刑期間，因而無法親自處理其父任勤漢所遺留之系
            爭房屋及物品，乃於94年元月18日書立系爭委託書
            而委由原告代為管理，核其性質係屬委任關係。
      （三）次查，被告嗣以原告侵占所保管之物品為由，對原
            告提出刑事告訴及為上述附帶民事訴訟之賠償請求
            ，足見兩造間原有之信賴關係基礎業已動搖。被告
            並就系爭房屋之返還一事，另對原告提出遷讓房屋
            之訴訟，嗣經調解成立，原告同意將系爭房屋返還
            被告，亦有本院96年度中簡移調字第355號調解程
            序筆錄在卷可參。揆諸上揭說明，應認兩造間就系
            爭房屋之委任管理一事，業已達成終止及原告同意
            返還之和解協議。從而，原告再為本件被告應將系
            爭房屋提供予其居住之請求，核非有理。
  四、原告另謂：被告如不給付上述內容，則應將被告之父任勤
      漢交付被告之存款及不動產歸還原告云云。原告此一主張
      未據提出請求之法律上依據，本院遍查全卷，亦查無其他
      與此有關之事證，原告既未能證明其對被告之父任勤漢所
      遺留之存款或不動產有何法律上之權源，從而其訴請被告
      如不給付上述內容，則應將被告之父任勤漢交付被告之存
      款及不動產歸還原告一語，亦非有理。
肆、綜上所述，原告本於消費借貸、使用借貸、無因管理等法律
    關係，訴請被告給付4,281,387元及將系爭門牌號碼臺中市
    ○○路○段126巷6號房屋提供予其居住，為無理由，應予駁
    回；另其主張被告如不給付上述內容，則應將被告之父任勤
    漢交付被告之存款及不動產歸還原告一節，亦非有據，應併
    予駁回。
伍、原告於言詞辯論終結後，另具狀陳稱未收到被告之答辯狀，
    要求再開辯論云云。惟查，被告99年2月12日之答辯狀(1)，
    前已於99年3月9日由郵務機關送達原告在臺中市○區○○路
    1段12巷2-1號之住所，因無人收受乃依法寄存於轄區育才派
    出所，有送達證書可參，自生合法送達之效力，本院認無再
    開辯論之必要。本件事證已臻明確，兩造其餘攻擊防禦方法
    及舉證，核與判決結果無影響，爰不逐一論述，併予敘明。
陸、據上論結，原告之訴為無理由，依民事訴訟法第78條，判決
    如主文。
中    華    民    國    99    年    4     月    19    日
                  民事第四庭    法  官  林宗成
上正本係照原本作成。
如對本判決上訴，須於判決送達後20日內向本院提出上訴狀。
中    華    民    國    99    年    4     月    19    日
                                書記官

司法院資訊處製作；財團法人民間司法改革基金會備份。
